ACORDAO-COMPLETO-2389214

ACÓRDÃO 3151/2019 ATA 49/2019 - PLENÁRIO

VISTOS, relatados e discutidos estes autos de monitoramento das determinações exaradas pelo Acórdão 595/2018-TCU-Plenário (rel. Min. José Múcio Monteiro) , proferido no âmbito do TC Processo 016.257/2017-0, que trata de levantamento na Superintendência Nacional de Previdência Complementar - Previc para a identificação de riscos aos investimentos realizados pelas entidades fechadas de previdência complementar (EFPC) Previ, Petros e Funcef e à atuação da Previc, no exercício de suas competências de fiscalização das atividades das EFPC,
ACORDAM os Ministros do Tribunal de Contas da União, reunidos em Sessão Extraordinária do Plenário, diante das razões expostas pelo Relator, com fundamento no art. 243 do RI/TCU, em:
9.1. considerar cumprida a determinação constante do item 9.2, e seus respectivos subitens, do Acórdão 595/2018-TCU-Plenário;
9.2. considerar parcialmente cumpridas as determinações constantes dos itens 9.1, 9.3 e 9.4, e seus respectivos subitens, do Acórdão 595/2018-TCU-Plenário;
9.3. determinar à Petros que, em relação aos seus investimentos no FIP Bioenergia, na aquisição de debêntures do Grupo Galileo, no FIDC Trendbank, na aquisição de ações da empresa Lupatech, na aquisição de ações da Itaúsa, no FIP Enseada, no FIP Multiner e no FIP Sondas, no prazo de 90 dias, instaure Tomada de Contas Especial (TCE) observando, necessariamente, os seguintes aspectos:
9.3.1. individualização das condutas e normas descumpridas por cada responsável;
9.3.2. análise do nexo causal entre a conduta do agente e o dano ao erário;
9.3.3. quantificação do débito por responsável e possibilidade de aplicação do instituto de responsabilidade solidária;
9.3.4. notificação aos responsáveis, com os respectivos avisos de recebimento, e pareceres emitidos pela área técnica responsável onde esteja inclusa a análise das justificativas apresentadas pelos responsáveis, nos termos do art. 10, § 1º, b e c, da IN TCU 71/2012;
9.3.5. observação dos demais documentos listados no art. 10 da IN TCU 71/2012; e
9.3.6. encaminhamento do processo de TCE à Controladoria-Geral da União, para certificação e ateste.
9.4. determinar à Funcef que, em relação aos seus investimentos no FIP Cevix, no FIP OAS, no FIP Enseada, no FIP Multiner e no FIP Sondas, no prazo de 90 dias, instaure Tomada de Contas Especial (TCE) observando, necessariamente, os seguintes aspectos:
9.4.1. individualização das condutas e normas descumpridas por cada responsável;
9.4.2. análise do nexo causal entre a conduta do agente e o dano ao erário;
9.4.3. quantificação do débito por responsável e possibilidade de aplicação do instituto de responsabilidade solidária;
9.4.4. notificação aos responsáveis, com os respectivos avisos de recebimento, e pareceres emitidos pela área técnica responsável onde esteja inclusa a análise das justificativas apresentadas pelos responsáveis, nos termos do art. 10, § 1º, b e c, da IN TCU 71/2012;
9.4.5. observação dos demais documentos listados no art. 10 da IN TCU 71/2012; e
9.4.6. encaminhamento do processo de TCE à Controladoria-Geral da União, para certificação e ateste.
9.5. determinar à SecexFinanças que instaure processo de representação a fim de analisar os documentos e informações trazidos pela Previ quando da integralização de capital no FIP Sondas, com o objetivo de avaliar se houve irregularidade ou não do referido fundo de pensão na análise desse investimento, nos termos do art. 237, VI, do RI/TCU;
9.6. encaminhar cópia desta deliberação, acompanhada do relatório e do voto que a fundamentam à Petros, à Funcef, à Previ, à Previc, à Petrobras, ao Banco do Brasil S.A. e à Caixa Econômica Federal; e
9.7. arquivar o presente processo, nos termos do art. 169, V, do RI/TCU.

Monitoramento de determinações proferidas em acórdão prolatado no âmbito de levantamento sobre investimentos de fundos de pensão.

Fundação Petrobras de Seguridade Social (Petros); Fundação dos Economiários Federais (Funcef); Caixa de Previdência dos Funcionários do Banco do Brasil (Previ); Petróleo Brasileiro S.A. (Petrobrás); Banco do Brasil S.A.; Caixa Econômica Federal; e Superintendência Nacional de Previdência Complementar (Previc).

3. Interessados/Responsáveis: não há.

13.1. Ministros presentes: José Mucio Monteiro (Presidente), Walton Alencar Rodrigues, Augusto Nardes e Raimundo Carreiro (Relator).
13.2. Ministros-Substitutos convocados: Augusto Sherman Cavalcanti e Marcos Bemquerer Costa.
13.3. Ministro-Substituto presente: André Luís de Carvalho.

ACORDAO-COMPLETO-2517791

Acórdão de Relação 2633/2021 - Plenário

Acórdão de Relação

ACORDAO-COMPLETO-2487956

Acórdão de Relação 1710/2021 - Plenário

ACORDAO-COMPLETO-2418588

Acórdão de Relação 2660/2020 - Plenário

ACORDAO-COMPLETO-2403446

Acórdão de Relação 649/2020 - Plenário

Roberto Paes Leme Garcia

Fábio Maimoni Gonçalves

RAIMUNDO CARREIRO

Cuidam os autos de monitoramento das determinações exaradas pelo Acórdão 595/2018-TCU-Plenário (rel. Min. José Múcio Monteiro) , proferido no âmbito do processo de levantamento TC Processo 016.257/2017-0, que teve por propósito inicial entender quais são os principais investimentos realizados por entidades fechadas de previdência complementar (EFPC) , mais conhecidas como fundos de pensão, cujos patrocinadores são instituições estatais federais, e obtenção de um quadro geral do trabalho efetuado pela Superintendência Nacional de Previdência Complementar (Previc) como órgão governamental responsável pela fiscalização das atividades das EFPC.
O escopo do trabalho circunscreveu-se aos três maiores fundos de previdência complementar federais, quais sejam, Previ, Petros e Funcef, no período de junho de 2006 a maio de 2017.
Consoante asseverado no voto condutor do Acórdão 595/2018-TCU-Plenário, objeto do presente monitoramento, das análises realizadas por esta Corte de Contas, verificou-se "a incidência de riscos relevantes ao desempenho da Previ, Petros e Funcef, como performances consideravelmente inferiores a rendimentos de referência, com destaque para o não atingimento das metas de retorno compatível com a remuneração de seus passivos (IPCA +6%) , perdas com FIPs fora dos padrões de mercado, indicativas de falhas na avaliação de riscos, aquisição de ações em valores muito acima dos de mercado, valendo mencionar ainda, no caso da Petros e da Funcef, a existência de acusações de fraude em investimentos envolvendo seus dirigentes e integrantes no âmbito das operações Greenfield, Sepsis e Cui bono da Polícia Federal e do Ministério Público Federal."
Assim, levando-se em conta que "As análises preliminares desses investimentos apontam evidências de má aplicação de recursos, as quais ainda necessitam de apurações adicionais para identificação de responsáveis e quantificação de eventuais débitos"; e "diante dos indícios de que os prejuízos dos fundos de pensão em tais investimentos não decorreram de perdas normais do mercado, mas sim de decisões erradas, associadas a análises mal feitas, condutas negligentes ou ainda outros tipos de ingerência", foi proferido o Acórdão 595/2018-TCU-Plenário, ora em monitoramento, nos seguintes termos:
		"VISTOS, relatados e discutidos estes autos que tratam de levantamento na Superintendência Nacional de Previdência Complementar - Previc para a identificação de riscos aos investimentos realizados pelas entidades fechadas de previdência complementar (EFPC) Previ, Petros e Funcef e à atuação da Previc, no exercício de suas competências de fiscalização das atividades das EFPC.
		ACORDAM os Ministros do Tribunal de Contas da União, reunidos em Sessão do Plenário, ante as razões expostas pelo Relator, e com fundamento no art. 238 do Regimento Interno do TCU, e no item 9.2 do Acórdão 3133/2012-TCU-Plenário c/c o art. 8º da Lei 8.443/1992, em:
		9.1. determinar, em relação aos investimentos da Petros no FIP Bionergia, na aquisição de debêntures do Grupo Galileo, no FIDC Trendbank, na aquisição de ações da empresa Lupatech e na aquisição de ações da Itaúsa ON junto à Camargo Corrêa S.A, referidos nos itens IV.3.1, IV.3.2, IV.3.3, IV.3.7 e IV.3.8 do relatório de fiscalização à peça 80: 
		9.1.1. ao Conselho Deliberativo da Petros, caso ainda não o tenha feito, que: 
		9.1.1.1 em até 90 (noventa) dias, avalie e quantifique os prejuízos decorrentes de tais investimentos e identifique os responsáveis pelos atos ou omissões que lhes deram causa; 
		9.1.1.2 envie à Previc, em até 30 dias após o término dessas apurações, os relatórios com os resultados das investigações;
		9.1.2. à Petrobras que:
		9.1.2.1 supervisione e fiscalize a apuração das responsabilidades e quantificação dos prejuízos a ser realizada pela Petros no item 9.1.1.1; 
		9.1.2.2 envie ao TCU, em até 30 dias após o término das investigações por parte da Petros, relatório com avaliação das apurações realizadas;
		9.1.3. à Previc, que envie ao TCU, em até 90 (noventa) dias após o recebimento dos relatórios da Petros, relatório referente às apurações, contendo avaliação conclusiva das apurações realizadas pelo fundo no item 9.1.1.1;
		9.2. determinar, em relação aos investimentos no FIP Cevix e no FIP OAS, referidos nos itens IV.3.4 e IV.3.10 do relatório de fiscalização à peça 80:
		9.2.1. ao Conselho Deliberativo da Funcef, caso ainda não o tenha feito, que:
		9.2.1.1 em até 90 (noventa) dias, avalie e quantifique os prejuízos decorrentes de tais investimentos e identifique os responsáveis pelos atos ou omissões que lhes deram causa;
		9.2.1.2 envie à Previc, em até 30 dias após o término dessas apurações, os relatórios com os resultados das investigações;
		9.2.2. à Caixa Econômica Federal que:
		9.2.2.1 supervisione e fiscalize a apuração da responsabilidade e quantificação dos prejuízos a ser realizada pela Funcef no item 9.2.1.1; 
		9.2.2.2 envie ao TCU, em até 30 (trinta) dias após o término das investigações por parte da Funcef, ao TCU, relatório com avaliação das apurações realizadas;
		9.2.3. à Previc, que envie ao TCU, em 90 (noventa) dias após o recebimento dos relatórios da Funcef referentes às apurações, relatório com avaliação da apuração realizada pelo fundo  no item 9.2.1.1;
		9.3. determinar, em relação aos investimentos da Petros e da Funcef no FIP Enseada e Multiner FIP, referidos nos itens IV.3.5 e IV.3.9 do relatório de fiscalização à peça 80:
		9.3.1. aos Conselhos Deliberativos da Funcef e da Petros, caso ainda não os tenham feito, que:
		9.3.1.1 em até 90 (noventa) dias, avaliem e quantifiquem os prejuízos decorrentes de tais investimentos e identifiquem os responsáveis pelos atos ou omissões que lhes deram causa;
		9.3.1.2 enviem à Previc, em até 30 (trinta) dias após o término dessas apurações, o relatório com os resultados das investigações;
		9.3.2. à Caixa Econômica Federal e à Petrobras que:
		9.3.2.1 supervisionem e fiscalizem a apuração da responsabilidade e quantificação dos prejuízos a ser realizada pela Funcef e pela Petros no item 9.3.1.1;
		9.3.2.2 enviem ao TCU, em até 30 (trinta) dias após o término das investigações por parte da Funcef e da Petros, relatórios com avaliação das apurações realizadas;
		9.3.3. à Previc, que envie ao TCU, em até 90 (noventa) dias após o recebimento dos relatórios da Funcef e da Petros referentes às apurações, relatório com avaliação da apuração realizada pelos fundos no item 9.3.1.1;
		9.4. determinar, em relação ao investimento no FIP Sondas, referido no item IV 3.6 do relatório de fiscalização à peça 80:
		9.4.1.  aos Conselhos Deliberativos da Funcef, da Previ e da Petros, caso ainda não os tenham feito, que:
		9.4.1.1 em até 90 (noventa) dias, avaliem e quantifiquem os prejuízos causados por tal investimento e identifiquem os responsáveis pelos atos ou omissões que lhe deram causa;
		9.4.1.2 enviem à Previc, ao término dessas apurações, os relatórios com os resultados da investigação; 
		9.4.2. à Caixa Econômica Federal, ao Banco do Brasil e à Petrobras que:
		9.4.2.1 supervisionem e fiscalizem a apuração da responsabilidade e a quantificação dos prejuízos a ser realizada por Funcef, Previ e Petros no item 9.4.1.1;
		9.4.2.2 enviem ao TCU, em até 30 (trinta) dias após o término das investigações por parte da Funcef, da Previ e da Petros, relatórios com avaliação das apurações realizadas;
		9.4.3. à Previc, que envie ao TCU, em até 90 (noventa) dias após o recebimento dos relatórios de Funcef, Previ e Petros referentes às apurações, relatório com avaliação da apuração realizadas pelos fundos no item 9.4.1.1;
		9.5. determinar à Segecex, que:
		9.5.1. defina, de acordo com a capacidade operacional das unidades técnicas do TCU, fiscalizações em ativos específicos, identificados como de alto risco neste levantamento, a fim de complementar a fiscalização de primeira ordem a cargo do regulador e de apoiar as investigações do Ministério Público Federal nos ativos com riscos citados neste levantamento;
		9.5.2. inclua em seu planejamento para os anos seguintes a realização de auditoria sobre os procedimentos de organização, responsabilização e julgamento de autos de infração da Previc relativos aos fundos de pensão, mediante investigação e análise de amostra representativa dessas operações, com vistas à identificação de oportunidades de melhoria nos procedimentos de autuação visando o aumento de sua efetividade; 
		9.6. enviar cópia do relatório de fiscalização e desta decisão ao Ministério Público Federal no Distrito Federal; ao Ministério da Transparência e Controladoria-Geral da União (CGU) ; à Superintendência Nacional de Previdência Complementar (Previc) ; ao Banco do Brasil; à Caixa Econômica Federal; à Petrobras; à Caixa de Previdência dos Funcionários do Banco do Brasil (Previ) ; à Fundação dos Economiários Federais (Funcef) ; e à Fundação Petrobras de Seguridade Social (Petros) ; e
		9.7. arquivar o presente processo."
Buscando demonstrar o cumprimento das determinações acima colacionadas, foram encaminhados pelas unidades jurisdicionadas diversos documentos, muitos dos quais classificados como confidenciais, o que ensejou que a Secretaria de Controle Externo do Sistema Financeiro Nacional e dos Fundos de Pensão (SecexFinanças) classificasse sua instrução como sigilosa, por reproduzir muitas das informações ali contidas.
Os referidos documentos sofreram detida análise por parte da SecexFinanças, conforme se depreende da instrução de peça 46, aprovada pelos dirigentes daquela unidade técnica (peças 47 e 48) .  Deixo de transcrever, como de praxe, a íntegra da aludida instrução em razão de sua classificação sigilosa, sem prejuízo de colacionar a sua conclusão e proposta de encaminhamento, verbis:
"CONCLUSÃO
162.	Tendo em vista a complexidade de investimentos e de itens no Acórdão, consolidamos o quadro abaixo a fim de facilitar o entendimento do cumprimento quanto ao cumprimento dos itens 9.1, 9.2, 9.3 e 9.4, objetos do presente monitoramento.
Quadro 12: Resumo do cumprimento do Acórdão 595/2018-TCU-Plenário
	Item do Acórdão
	Nome do Investimento
	Cumprido pela Petros?
	Cumprido pela Funcef?

	9.1
	FIP Bioenergia
	Não
	Não se aplica

	9.1
	Debêntures do Grupo Galileo
	Parcialmente
	Não se aplica

	9.1
	FIDC Trendbank
	Não
	Não se aplica

	9.1
	Ações da Lupatech
	Não
	Não se aplica

	9.1
	Ações da Itaúsa
	Parcialmente
	Não se aplica

	9.2 
	FIP Cevix
	Não se aplica
	Sim

	9.2
	FIP OAS
	Não se aplica
	Sim

	9.3
	FIP Enseada
	Não
	Sim

	9.3
	FIP Multiner
	Sim
	Sim

	9.4
	FIP Sondas
	Não
	Sim

163.	Em relação à Previ, constante do item 9.4 do Acórdão em comento sobre o FIP Sondas, ressalta-se pela impossibilidade neste momento de avaliar o cumprimento do item, uma vez que houve alegação de que não teria ocorrido irregularidade quando da análise do investimento inicial para integralização dos recursos, o que demanda melhor estudo dos documentos trazidos pelo referido fundo de pensão.
164.	Quanto aos referidos subitens que previa a elaboração de relatório conclusivo pelas patrocinadoras e pela Previc, destaca-se o seguintes:
a Previc encaminhou relatório contendo síntese do que foi apurado pelos fundos de pensão, sem, no entanto, ter realizado apurada análise crítica (peça 13) ;
a Caixa encaminhou documento subscrevendo o trabalho realizado pela Funcef (peça 14) ;
o Banco do Brasil encaminhou documento em conjunto com a Previ, apresentando suas alegação pela conformidade do investimento (peça 9) ;
a Petrobrás encaminhou mídia (um CD ROM) , que, no entanto, foi extraviado antes do encaminhamento do processo a esta Secretaria (peça 32) .
165.	No que pese o extravio da referida mídia eletrônica, salienta-se que não houve prejuízo para análise do presente monitoramento, uma vez que foi possível verificar se houve identificação ou não dos responsáveis e se o houve indicação do valor do dano ao erário, bem como serão propostas medidas adicionais com o fim de que haja o adequado ressarcimento ao erário.
166.	Ressalte-se, além disso, que a Previc, no curso de suas fiscalizações, também chegou a identificar responsáveis nos investimentos por ela investigados. As relações desses responsáveis encontram-se à peça 13, quando da análise e síntese dos documentos encaminhados pelos fundos de pensão. 
167.	Do quadro e das informações apresentados acima, pode-se inferir o seguinte:
item 9.1 - parcialmente cumprido, nos termos nos termos do item 32.5.4 da Portaria TCU 27/2009, Padrões de Monitoramento.
item 9.2 - cumprido, nos termos nos termos do item 32.5.1 da Portaria TCU 27/2009, Padrões de Monitoramento
item 9.3 - parcialmente cumprido, nos termos nos termos do item 32.5.4 da Portaria TCU 27/2009, Padrões de Monitoramento.
item 9.4 - parcialmente cumprido, nos termos nos termos do item 32.5.4 da Portaria TCU 27/2009, Padrões de Monitoramento.
168.	No entanto, o processo administrativo adequado para ressarcimento de valores ao erário é a Tomada de Contas Especial (TCE) , nos termos do art. 2º da Instrução Normativa TCU 71/2012. Nesse sentido, propõe-se que sejam instauradas TCEs pelos respectivos fundos de pensão a fim de que haja ressarcimento do prejuízo suportado por esses fundos.
169.	Quanto à responsabilização encaminhada pelos fundos de pensão, é possível verificar a imputação a diversos atores envolvidos. No entanto, observa-se que alguns atores foram punidos com a pena de advertência por Comissão Sindicante e outros tiveram suas responsabilidades afastadas. Dessa situação, é possível verificar que se faz necessária uma análise mais apurada dos aludidos responsáveis pelo dano ao erário. Nesse contexto, é necessário que conste do processo de TCE análise quanto à responsabilidade dos agentes envolvidos, além de notificar e abrir oportunidade de defesa aos responsáveis, ainda na fase interna, emitindo parecer técnico com as conclusões do Tomador de Contas Especial. Ademais, em relação aos responsáveis punidos com a pena de advertência, é necessário analisar se eles são realmente corresponsáveis ou responsáveis solidários pelo dano ao erário, ou seja, se há culpa grave desses agentes. É necessário avaliar adequadamente o nexo causal entre a conduta e o dano.
PROPOSTA DE ENCAMINHAMENTO
170.	Diante do exposto, submete-se este relatório à consideração superior, para posterior encaminhamento ao Gabinete do Ministro Raimundo Carreiro, relator do processo, propondo:
a) 	considerar cumprida a determinação constante do item 9.2 e seus respectivos subitens, do Acórdão 595/2018-TCU-Plenário, nos termos do item 32.5.1 da Portaria TCU 27/2009, Padrões de Monitoramento.
b) 	considerar parcialmente cumpridas as determinações constantes do item 9.1, 9.3 e 9.4, e seus respectivos subitens, do Acórdão 595/2018-TCU-Plenário, nos termos do item 32.5.4 da Portaria TCU 27/2009, Padrões de Monitoramento.
c)	determinar à Petros que, em relação aos seus investimentos no FIP Bioenergia, na aquisição de debêntures do Grupo Galileo, no FIDC Trendbank, na aquisição de ações da empresa Lupatech, na aquisição de ações da Itaúsa, no FIP Enseada, no FIP Multiner e no FIP Sondas, no prazo de 90 dias, instaure Tomada de Contas Especial (TCE) observando, necessariamente, os seguintes aspectos:
c.1) individualização das condutas e normas descumpridas por cada responsável;
c.2) análise do nexo causal entre a conduta do agente e o dano ao erário;
c.3) quantificação do débito por responsável e possibilidade de aplicação do instituto de responsabilidade solidária;
c.4) notificação aos responsáveis, com os respectivos avisos de recebimento, e pareceres emitidos pela área técnica responsável onde esteja inclusa a análise das justificativas apresentadas pelos responsáveis, nos termos do art. 10, § 1º, b e c, da IN TCU 71/2012;
c.5) observação dos demais documentos listados no art. 10 da IN TCU 71/2012; e
c.6) encaminhamento do processo de TCE à Controladoria-Geral da União, para certificação e ateste.
d) 	determinar à Funcef que, em relação aos seus investimentos no FIP Cevix, no FIP OAS, no FIP Enseada, no FIP Multiner e no FIP Sondas, no prazo de 90 dias, instaure Tomada de Contas Especial (TCE) observando, necessariamente, os seguintes aspectos:
d.1) individualização das condutas e normas descumpridas por cada responsável;
d.2) análise do nexo causal entre a conduta do agente e o dano ao erário;
d.3) quantificação do débito por responsável e possibilidade de aplicação do instituto de responsabilidade solidária;
d.4) notificação aos responsáveis, com os respectivos avisos de recebimento, e pareceres emitidos pela área técnica responsável onde esteja inclusa a análise das justificativas apresentadas pelos responsáveis, nos termos do art. 10, § 1º, b e c, da IN TCU 71/2012;
d.5) observação dos demais documentos listados no art. 10 da IN TCU 71/2012; e
d.6) encaminhamento do processo de TCE à Controladoria-Geral da União, para certificação e ateste.
e)	determinar à SecexFinanças que avalie a conveniência e oportunidade de instaurar processo de Representação a fim de analisar os documentos e informações trazidos pela Previ quando da integralização de capital no FIP Sondas, com o objetivo avaliar se houve irregularidade ou não do referido fundo de pensão na análise desse investimento, nos termos do art. 237, VI, do Regimento Interno do Tribunal de Contas da União (RI/TCU) ;
f) 	arquivar o presente processo, nos termos do art. 169, inciso V, do RI/TCU." (grifos do original) 
******
Cumpre registrar, finalmente, que, após a publicação da pauta de julgamento (BTCU de 09/12/2019) , foi juntada aos autos, em 10/12/2019, procuração pela Caixa Econômica Federal outorgando poderes aos advogados que especifica para atuarem em seu nome perante esta Corte de Contas (peças 51 a 53) .
	É o relatório.

8.1. Marco Aurélio Ferreira Martins (OAB/SP n. 194.793), Viviane do Nascimento Pereira Sá (OAB/RJ 130.645) e outros, representando Petróleo Brasileiro S.A.
8.2. André Yokomizo Aceiro (OAB/SP n. 175.337), Gryecos Attom Valente Loureiro (OAB/DF 54.459), Leonardo Faustino Lima (OAB/DF 53.806), Murilo Muraro Fracari (OAB/DF 22.934), e outros, representando a Caixa Econômica Federal.

Não atuou.

MONITORAMENTO DE DETERMINAÇÕES EXARADAS EM PROCESSO DE LEVANTAMENTO ACERCA DOS PRINCIPAIS INVESTIMENTOS REALIZADOS PELOS FUNDOS DE PENSÃO FUNCEF, PETROS E PREVI. DETERMINAÇÕES RELACIONADAS À AVALIAÇÃO E QUANTIFICAÇÃO DOS PREJUÍZOS E IDENTIFICAÇÃO DE RESPONSÁVEIS, COM VISTAS À POSSÍVEL RECUPERAÇÃO DOS VALORES PERDIDOS NAS OPERAÇÕES. DETERMINAÇÕES PARCIALMENTE CUMPRIDAS. NOVAS DETERMINAÇÕES À PETROS, À FUNCEF E À SECEXFINANÇAS. ARQUIVAMENTO.

MONITORAMENTO (MON)

Secretaria de Controle Externo do Sistema Financeiro Nacional e dos Fundos de Pensão (SecexFinanças).

Inicialmente, registro que atuo no presente feito por força do artigo 152 do RI/TCU.
Cuidam os autos de monitoramento do Acórdão 595/2018-TCU-Plenário (rel. Min. José Múcio Monteiro) , proferido no âmbito do processo de levantamento TC-Processo 016.257/2017-0, por meio do qual, no essencial, foram tecidas determinações aos conselhos deliberativos da Previ, Petros e Funcef, no sentido de avaliar e quantificar o prejuízo incorrido na realização de diversos investimentos, bem como identificar os responsáveis pelos atos ou omissões que deram causa ao dano, enviando à Previc o relatório com os resultados dessas apurações.  Ademais, foram dirigidas determinações às entidades patrocinadoras Banco do Brasil, Petrobras e Caixa, para que supervisionassem e fiscalizassem tais apurações, encaminhando ao TCU o relatório com a sua avaliação das ações conduzidas pelos conselhos. Também se endereçou determinação à Previc para que encaminhasse a esta Corte de Contas a sua avaliação das apurações, após o recebimento dos relatórios produzidos pelos conselhos da Previ, Petros e Funcef.
Considero que a instrução lançada pela Secretaria de Controle Externo do Sistema Financeiro Nacional e dos Fundos de Pensão - SecexFinanças, à peça 46, que contou com a anuência do corpo dirigente daquela unidade técnica (peças 47 e 48) , realizou minuciosa análise e abordou com propriedade a matéria em questão.  Nesse sentido, manifesto minha concordância, em essência, com a proposta alvitrada nos autos, cujas análises, fundamentos e conclusões adoto como razões de decidir, sem prejuízo de tecer as seguintes considerações.
Vale ressaltar que, conforme alertado no relatório antecedente, a instrução lançada no âmbito da SecexFinanças foi classificada como sigilosa, por reproduzir muitas das informações contidas nos documentos categorizados como confidenciais pelas unidades jurisdicionadas.  Em razão de tal restrição, deixei de reproduzir em meu relatório, como de praxe, a íntegra da instrução lançada por aquela unidade técnica.
De qualquer sorte, segundo se depreende da conclusão e da proposta de encaminhamento apresentadas pela SecexFinanças (peça 46) , reproduzidas em meu relatório, foi considerada cumprida a determinação constante do item 9.2, e seus respectivos subitens, e parcialmente cumpridas as determinações constantes dos itens 9.1, 9.3 e 9.4, e seus respectivos subitens, todos do Acórdão 595/2018-TCU-Plenário.
Consoante bem apontado na instrução da SecexFinanças, as determinações constantes dos itens 9.1, 9.3 e 9.4 foram consideradas parcialmente cumpridas, em apertada síntese, diante das diversas inconsistências constatadas na avaliação e quantificação dos prejuízos decorrentes dos investimentos realizados, como também na identificação dos respectivos responsáveis.
Destacam-se, nesse sentido, entre outras, as seguintes ocorrências aduzidas pela SecexFinanças: i)  trabalhos de auditoria apresentados de forma inconclusiva em relação à identificação dos responsáveis ou em relação à quantificação do débito; ii)  inexistência de registro de notificação dos responsáveis indicados, para a apresentação de defesa, a fim de lhes oportunizar o contraditório e a ampla defesa; iii)  inexistência de análise do nexo causal entre a conduta do agente responsável e o dano ao erário constatado; e iv)  quantificação do débito sem considerar cálculos de possíveis rentabilidades.
Diante desses fatos, e por entender que o processo administrativo adequado para o ressarcimento de valores ao erário é a tomada de contas especial, a SecexFinanças apresenta proposta de encaminhamento que, essencialmente, reforça a deliberação anteriormente adotada.
Isto é, propõe sejam tecidas determinações à Petros e à Funcef para que instaurem a competente tomada de contas especial em relação aos investimentos que especifica, esclarecendo os principais aspectos a serem observados no referido processo, quais sejam: i)  individualização das condutas e normas descumpridas por cada responsável; ii)  análise do nexo causal entre a conduta do agente e o dano ao erário; iii)  quantificação do débito por responsável e possibilidade de aplicação do instituto de responsabilidade solidária; iv)  notificação aos responsáveis, com os respectivos avisos de recebimento, e pareceres emitidos pela área técnica responsável onde esteja inclusa a análise das justificativas apresentadas pelos responsáveis, nos termos do art. 10, § 1º, b e c, da IN TCU 71/2012; v)  observação dos demais documentos listados no art. 10 da IN TCU 71/2012; e vi) encaminhamento do processo de TCE à Controladoria-Geral da União, para certificação e ateste.
Quanto à Previ, diante da impossibilidade de se apreciar, no momento, o cumprimento da determinação que lhe foi dirigida (item 9.4 do Acórdão 595/2018-TCU-Plenário) , propõe que seja tecida determinação à SecexFinanças para que, após realizar um melhor estudo dos documentos apresentados pelo referido fundo de pensão, avalie a conveniência e a oportunidade de se instaurar processo de representação acerca da aludida matéria.
Reputo pertinente o encaminhamento proposto pela unidade técnica no tocante à Petros e à Funcef, uma vez que, de fato, a tomada de contas especial é o processo administrativo adequado a apurar a responsabilidade por ocorrência de dano ao erário, para a obtenção do respectivo ressarcimento.
A esse respeito, cabe salientar o entendimento firmado por esta Corte de Contas, em sede de consulta, ao proferir o Acórdão 3133/2012-TCU-Plenário (rel. Min. Augusto Nardes) , verbis:
		"VISTOS, relatados e discutidos estes autos que versam sobre Consulta formulada pelo Ministro de Estado da Previdência Social, acerca de possíveis conflitos de competência entre o TCU e a Superintendência Nacional de Previdência Complementar (Previc) e outros órgãos na fiscalização de entidades fechadas de previdência complementar,
		ACORDAM os Ministros do Tribunal de Contas da União, reunidos em Sessão Plenária, diante das razões expostas pelo Relator e com fundamento no art. 1º, inciso XVII e § 2º, da Lei nº 8.443/92, em:
		9.1. conhecer da presente Consulta, uma vez que preenche os requisitos de admissibilidade previstos nos arts. 264 e 265 do Regimento Interno desta Corte;
		9.2. esclarecer ao Consulente que:
		9.2.1. os recursos que integram as contas individuais dos participantes das EFPC, quer oriundos do patrocínio de órgãos públicos ou de entidade de natureza jurídica de direito privado, quer das contribuições individuais dos participantes, enquanto administrados pelas Entidades Fechadas de Previdência Complementar (EFPC) , são considerados de caráter público;
		9.2.2. o Tribunal, quando for o caso de sua atuação fiscalizatória de primeira ou segunda ordem, sobretudo nas hipóteses de operações que gerem ou possam gerar prejuízos ao erário, verificará o cumprimento dos dispositivos da Constituição Federal, das Leis Complementares nº s 108/2001 e 109/2001, bem como as regulações expedidas pelo Conselho Nacional de Previdência Complementar, pelo Conselho Monetário Nacional entre outras leis e normas infralegais, mediante a utilização dos procedimentos previstos em seu regimento interno, em suas resoluções administrativa, instruções e decisões normativas, a exemplo de tomadas de contas especiais, inspeções, auditorias, acompanhamentos, monitoramentos, relatórios de gestão etc.;
		9.2.3. a competência constitucional do TCU para fiscalizar a aplicação de recursos pelas EFPC, direta ou indiretamente, não ilide nem se sobrepõe a outros controles previstos no ordenamento jurídico, como o realizado pelos entes patrocinadores, pela Superintendência Nacional de Previdência Complementar e por outros órgãos a quem lei ou Constituição Federar atribui competência;
		9.2.4. não cabe ao TCU impor parâmetros/metas de rentabilidade/eficiência aos fundos de pensão, a seus patrocinadores e aos órgãos de fiscalização, não se podendo olvidar que o TCU é competente para verificar a legalidade, a legitimidade, a eficiência e a eficácia da aplicação dos recursos públicos, nos termos do arts. 37 e 71 da Constituição Federal, da Lei nº 8.443/92, bem como do seu Regimento Interno;
		9.3. dar ciência do presente Acórdão, bem como do Relatório e Voto que o fundamentam ao Ministro de Estado da Previdência Social." (grifou-se) 
Como se vê, a atuação fiscalizatória do TCU sobre as entidades fechadas de previdência complementar patrocinadas pelo poder público, pelas sociedades de economia mista e empresas públicas federais pode se dar direta ou indiretamente, mediante a utilização dos procedimentos previstos nas normas de regência desta Corte de Contas (lei orgânica, regimento interno, resoluções administrativas, instruções e decisões normativas) , a exemplo da tomada de contas especial.
Nesse sentido, à evidência de irregularidades perpetradas no âmbito dos aludidos fundos de pensão que impliquem dano efetivo ao erário, plenamente possível este Tribunal de Contas determinar a instauração da competente tomada de contas especial.
Finalmente, quanto ao encaminhamento proposto pela unidade técnica em relação à Previ, manifesto minha divergência.  A esse respeito, justamente diante da impossibilidade de se avaliar nos presentes autos de monitoramento o cumprimento ou não da determinação que lhe foi dirigida (item 9.4 do decisum) , já considero conveniente e oportuno a instauração pela unidade técnica de processo de representação, a fim de analisar os documentos e informações trazidos pela Previ quando da integralização de capital no FIP Sondas, com o objetivo de avaliar se houve irregularidade ou não do referido fundo de pensão na análise desse investimento.
	Ante o exposto, manifestando anuência, no essencial, aos pronunciamentos uniformes da SecexFinanças, VOTO por que o Tribunal adote o Acórdão que ora submeto à apreciação deste Colegiado.
TCU, Sala das Sessões Ministro Luciano Brandão Alves de Souza, em 11 de dezembro de 2019.
RAIMUNDO CARREIRO
Relator